臺灣高等法院臺中分院刑事判決
110年度原交上訴字第2號

上  訴  人  
即  被  告  李白雪



選任辯護人  慶啓羣  律師（法扶律師）
上列上訴人因過失致死案件，不服臺灣苗栗地方法院109年度原
交訴字第4號中華民國110年2月5日第一審判決（起訴案號：臺灣
苗栗地方檢察署109年度偵字第4246號），提起上訴，本院判決
如下：
    主  文
上訴駁回。
    犯罪事實
一、李白雪於民國109年3月11日16時43分許，騎乘車牌號碼000-
    000號普通重型機車，搭載其夫楊順發，在苗栗縣ＯＯ鄉沿景
    上溪旁防汛道路由南向北方向行駛，行經無號誌交岔路口欲
    左轉苗52線鄉道時，原應注意在該無號誌之交岔路口，轉彎
    車應暫停讓直行車先行，而依當時情形，天候陰（起訴書誤
    載為天候晴，應予更正）、日間自然光線、柏油路面乾燥、
    無缺陷、無障礙物，視距上有坡道（起訴書誤載為視距良好
    ，應予更正），並無不能注意之情形。詎其竟疏未禮讓 直
    行車先行，即貿然左轉，適彭德春騎乘車牌號碼000-000號
    普通重型機車，沿苗52線鄉道由東向西方向行駛，亦疏未 
    注意車前狀況，貿然通過該交岔路口，雙方因而發生碰撞並
     當場人、車倒地（李白雪、楊順發就其所受傷害部分未提
    出 告訴），彭德春因而受有創傷性蜘蛛網膜和硬腦膜下出
    血、 伴有意識喪失、創傷性血胸之傷害，經送醫急救，仍
    於同年 月21日15時44分許死亡。
二、案經彭德春之女彭秋蓮訴由臺灣苗栗地方檢察署檢察官偵查
    起訴。
    理  由
一、證據能力
(一)刑事訴訟法第159條之5規定：「被告以外之人於審判外之陳
    述，雖不符前四條之規定，而經當事人於審判程序同意作為
    證據，法院審酌該言詞陳述或書面陳述作成時之情況，認為
    適當者，亦得為證據。」、「當事人、代理人或辯護人於法
    院調查證據時，知有第159條第1項不得為證據之情形，而未
    於言詞辯論終結前聲明異議者，視為有前項之同意。」其立
    法意旨在於傳聞證據未經當事人之反對詰問予以核實，原則
    上先予排除，惟若當事人已放棄詰問或未聲明異議，基於證
    據資料愈豐富，愈有助於真實發現之理念，且強化言詞辯論
    原則，法院自可承認該傳聞證據例外擁有證據能力。經查，
    以下本案所引用被告以外之人於審判外之言詞或書面陳述之
    證據能力，檢察官、上訴人即被告李白雪（下稱被告）及選
    任辯護人於本院審理時皆稱沒有意見（見本院卷第58至60、
    80至81頁），復未於言詞辯論終結前爭執或聲明異議（見本
    院卷第82至87頁），本院審酌前開證據作成或取得狀況，均
    無非法或不當取證之情事，亦無顯不可信之情況，且與待證
    事實具有關連性，依刑事訴訟法第159條之5第2項規定，自
    具有證據能力。
(二)刑事訴訟法第159條至第159條之5有關傳聞法則之規定，乃
    對於被告以外之人於審判外之言詞或書面陳述所為之規範；
    至非供述證據之書證及物證，其中書證部分若以該書面證據
    本身物體之存在或不存在作為證據者，係屬物證，性質上並
    非供述證據，應無傳聞法則規定之適用，如該非供述證據非
    出於違法取得，即不能謂其無證據能力。經查，本判決下列
    所引用之非供述證據，檢察官、被告及選任辯護人亦未爭執
    其證據能力，且查無違法取得之情形，並與本案待證事實具
    有關連性，本院認亦得作為證據。
二、認定犯罪事實所憑之證據及理由
　　訊據被告固坦承有於上開時、地，騎車搭載其夫楊順發與被
    害人彭德春所騎機車發生碰撞，惟否認有何過失致死之犯行
    ，並辯稱：是對方騎車從後面撞我，不是我撞他，我認為我
    沒有過失等語（見本院卷第48、58、60、80、84至85頁）。
    選任辯護人則為被告辯稱：本件兩車撞擊後移動之距離不多
    ，撞擊痕不深，地面沒有明顯之機車刮地痕，均顯示被告車
    輛非在高速行駛下遭被害人機車撞擊；又依另由地面散落物
    、血漬及車輛停止處等位置觀之，被告機車已通過交岔路口
    後始遭被害人機車撞及，且被害人行駛方向係大轉彎且稍微
    下坡之路段，被告的視線也受限。又卷內現場照片並無任何
    足以證明距交岔路口1.7公尺路面上有被告機車刮地痕之證
    據，且車禍鑑定之委員並沒有親自到現場模擬事實發生經過
    ，鑑定及覆議結果均不可採信。本案依被告及證人楊順發所
    述，被告已盡其所能應注意之義務，故應無過失，倘認被告
    有過失，亦請審酌被告無犯罪之前科、素行尚佳，被害人家
    屬已領取新臺幣（下同）200萬元強制責任險理賠金，被告
    經濟狀況不佳，為照顧母親而無法就業，且為國小畢業之智
    識程度，宣告緩刑等語（見本院卷第9至13、87、89至92頁
    ）。經查：
(一)被告於109年3月11日16時43分許，騎乘車牌號碼000-000號
    普通重型機車，搭載其夫楊順發，在○○○○○○○○○○旁防汛道路
    由南向北方向行駛，行經無號誌交岔路口欲左轉苗52線鄉道
    時，適被害人騎乘車牌號碼000-000號普通重型機車，沿苗5
    2線鄉道由東向西方向行駛，雙方因而發生碰撞並當場人、
    車倒地，被害人並因此受有創傷性蜘蛛網膜和硬腦膜下出血
    、伴有意識喪失、創傷性血胸之傷害，經送醫急救後，仍於
    同年月21日15時44分許死亡等情，業據被告於警詢、偵訊及
    審理坦認無訛（見相驗卷第19至23、145至147 頁；原審卷
    第93至94頁），核與證人楊順發於警詢及偵訊時證述之情節
    相符（見相驗卷第27至31、141至143頁），並有道路交通事
    故現場圖、道路交通事故調查報告表(一)、(二)各1份、光
    田醫療社團法人光田綜合醫院大甲院區診斷證明書、參考病
    歷摘要、臺灣苗栗地方檢察署相驗屍體證明書、檢驗報告書
    各1份、車損暨現場照片共71張附卷可稽（見相驗卷第41至4
    5、53至119、127、155、175至186頁）。是此部分之事實，
    應堪認定。
(二)被告及辯護意旨雖以前詞置辯。惟查：
　1.依卷附道路交通事故現場圖（見相驗卷第41頁；原審卷第10
    3頁）所示，本件被告所騎乘之重機車，係自距離橋頭為基
    準點起約1.7公尺處開始有刮地痕，且依證人即被告之夫楊
    順發（下稱證人）於警詢、偵訊時所述：兩車撞擊部位在我
    們機車右後側，我的右小腿也因此受傷，撞擊後我們就人車
    倒地等語（見相驗卷第29、143頁），與卷附道路交通事故
    調查報告表（二）所載「車輛撞擊部位」為「右側車身」，
    及事故現場照片等所示內容（見相驗卷第45、63、65頁）相
    符。可知被告重機車與被害人重機車撞擊之位置，並非被告
    所騎乘重機車之後方，且被告所騎乘之重機車，係於兩車撞
    擊後始倒地而產生刮地痕。證人雖於警詢及偵訊時又證稱：
    當時我們有停下來看左右沒有來車，之後才前行，已經越過
    中線等語（見相驗卷第29至31、143頁）。惟依上開證據所
    示雙方撞擊之位置及倒地位置可知，被告所騎乘之重機車，
    顯係於上開交岔路口完成轉彎動作前，即與被害人所騎乘之
    重機車發生碰撞而倒地，足認證人所述有先停下來看有沒有
    來車、已經越過中線等情，並非屬實。是被告及辯護意旨上
    開所辯，實不足採。
　2.又依卷附現場照片可知，被告行駛之方向雖為上坡路段（見
    相驗卷第89頁編號37照片），然亦可見案發路口處已設有兩
    面反光鏡（見相驗卷第89頁編號37照片、第117頁編號66照
    片），足供被告行經該處時注意來車使用。且自上開照片及
    卷附道路交通事故現場圖可知，該處交岔路口並無其他建築
    物或遮蔽物阻擋被告行經該處時之視線，灼然甚明。如被告
    騎乘系爭機車行經該處時，確實保持高度警覺及注意義務，
    並於禮讓來車先行後始開始左轉，當無與被害人所騎乘之重
    機車發生碰撞之可能。是辯護意旨前開所辯，亦無足採。
　3.按汽車行駛至交岔路口，其行進、轉彎，應依下列規定：二
    、行至無號誌之交岔路口，車道數相同時，轉彎車應暫停讓
    直行車先行。道路交通安全規則第102條第1項第2款定有明
    文。查被告考領有駕駛執照，有公路監理電子閘門─證號查
    詢機車駕駛人資料1件在卷可憑（見原審卷第25頁），對此
    規定應係知之甚詳。且因當時天候陰、日間自然光線、柏油
    路面乾燥、無缺陷、無障礙物而視距上有坡道等情，有前揭
    道路交通事故調查報告表(一)附卷可佐，顯見當時並無不能
    注意之情事，則被告疏於注意，未確認苗52線鄉道上有無來
    車並讓其先行，即貿然沿景上溪旁防汛道路左轉欲進入苗52
    線鄉道而釀生事故，顯有轉彎車未禮讓直行車先行之過失。
    又本件車禍事故經送交通部公路總局新竹區監理所竹苗區車
    輛行車事故鑑定會進行鑑定，並經交通部公路總局車輛行車
    事故鑑定覆議會進行覆議後，鑑定及覆議結果均認為：被告
    駕駛普通重型機車，行經無號誌路口左轉彎時，未充分注意
    右側直行駛入之車輛並讓其先行，為肇事主因；被害人駕駛
    普通重型機車，行經無號誌路口，未減速慢行，作隨時停車
    之準備，且未充分注意車前狀況，為肇事次因等情，有上開
    車輛行車事故鑑定會鑑定意見書及鑑定覆議會覆議意見書在
    卷為憑（見相驗卷第199至204頁；原審卷第65至71頁）。此
    鑑定及覆議意見係參酌被告、證人、告訴人、警員等人之筆
    錄，與卷附道路交通事故現場圖、現場照片、巡邏車行車紀
    錄器及其他相關資料，並派員實地勘查現場而作成（見相驗
    卷第202至203頁），且核與本院前述認定相符，自益徵被告
    騎車確有前開過失，並為車禍之肇事主因甚明。辯護意旨稱
    ：車禍鑑定之委員並沒有親自到現場模擬事實發生經過，鑑
    定及覆議結果均不可採信等語，顯無足採。再本件被害人係
    因被告之過失駕駛行為，經送醫急救後死亡等情，業如前述
    。足認被告之過失駕駛行為，確與被害人死亡結果間具有相
    當因果關係。
　4.末按刑法上之過失犯，祇須危害之發生，與行為人之過失行
    為，具有相當因果關係，即能成立，縱行為人之過失，與被
    害人本身之過失，併合而為危害發生之原因時，仍不能阻卻
    其犯罪責任（最高法院93年度台上字第1017號判決意旨參照
    ）。被告對於本案交通事故之發生確有行經無號誌交岔路口
    ，轉彎車未禮讓直行車先行之過失，已經本院認定如前。揆
    諸前揭說明，縱被害人對於本案交通事故亦有過失責任，仍
    無法阻卻其犯罪責任甚明。從而，被告辯稱：是對方騎車從
    後面撞我，不是我撞他，我認為我沒有過失等語，亦無足採
    。
(三)綜上所述，被告及辯護意旨前開所述，尚無可採。本件事證
    明確，被告犯行已堪認定，應依法論科。
三、論罪科刑
(一)核被告所為，係犯刑法第276條之過失致人於死罪。
(二)刑之減輕事由：
　　按被告在犯罪未發覺之前，向該管公務員告知其犯罪，而不
    逃避接受裁判，即與刑法第62條規定之自首條件相符，不以
    言明自首並願受裁判為必要。又刑事訴訟之本質，不能期待
    被告自己證明自己犯罪，是自首者於自首後，又為與其初供
    不一致之陳述，甚至否認其有過失或犯罪，仍不能動搖其自
    首之效力（最高法院73年度台上字第629 號、88年度台上字
    第877號判決意旨參照）。經查，被告於肇事後，在有偵查
    犯罪權限之人知悉犯罪人之前，停留於現場，並向嗣後獲報
    到場處理之警員自首為肇事人，表示願接受裁判等情，有苗
    栗縣警察局苗栗分局鯉魚派出所道路交通事故肇事人自首情
    形紀錄表在卷可參（見相驗卷第47頁）。其對未發覺之罪自
    首而接受裁判，爰依刑法第62條前段之規定，減輕其刑。
(三)不予宣告緩刑之理由：
　　辯護意旨雖以：請審酌被告無犯罪之前科、素行尚佳，被害
    人家屬已領取200萬元強制責任險理賠金，被告經濟狀況不
    佳，為照顧母親而無法就業，且其為國小畢業而智識不佳等
    情，宣告緩刑等語。然按緩刑為法院刑罰權之運用，旨在獎
    勵自新，祇須合於刑法第74條所定之條件，法院本有自由裁
    量之職權。而關於緩刑之宣告，除應具備一定條件外，並須
    有可認為以暫不執行刑罰為適當之情形，始得為之。法院行
    使此項裁量職權時，應受比例原則、平等原則等一般法律原
    則之支配；但此之所謂比例原則，指法院行使此項職權判斷
    時，須符合客觀上之適當性、相當性及必要性之價值要求，
    不得逾越，用以維護刑罰之均衡；而所謂平等原則，非指一
    律齊頭式之平等待遇，應從實質上加以客觀判斷，對相同之
    條件事實，始得為相同之處理，倘若條件事實有別，則應本
    乎正義理念，予以分別處置，禁止恣意為之，俾緩刑宣告之
    運用，達成客觀上之適當性、相當性與必要性之要求（最高
    法院95年度台上字第1779號、99年度台上字第7994號判決意
    旨參照）。而法院對犯罪行為人宣告緩刑時，應考量犯罪行
    為人與被害人關係修復情形、該犯罪行為對於法益之侵害程
    度，倘無暫不執行刑罰為適當之情形，即不宜宣告緩刑，否
    則，不僅對被告不足生警惕之效，更無法反映被告犯行侵害
    法益之嚴重性，亦難以達到刑法應報、預防、教化之目的。
    經查，被告此前雖無任何犯罪前科紀錄，業如前述，然考量
    被告因本件行車過失不僅使被害人喪失寶貴生命，其家屬遺
    族親友受有一生無可挽回之哀痛，其雖有與告訴人達成和解
    之意願，惟告訴人亦明確表示：被告無認錯的心態，我們無
    法諒解被告，不同意給予緩刑等語，有本院公務電話查詢紀
    錄表、告訴人之手寫信函在卷可證（見本院卷第51、71頁）
    。堪認被告尚未能取得告訴人之諒解，核其犯罪情節，自無
    輕啟寬典之餘地。本院審酌上述諸情，認被告目前尚無以暫
    不執行為適當之情事，故不宜緩刑宣告，併此說明。
四、本院之判斷
　　原審認本件事證明確，適用刑法第276條、第62條前段、第4
    1條第1項前段，刑法施行法第1條之1第1項，審酌被告騎車
    行經無號誌交岔路口左轉彎時，未禮讓直行車先行，因而肇
    事並致被害人受有前載嚴重傷勢，甚至送醫急救後仍不幸身
    亡，其行為不僅侵害被害人之生命法益，更使被害人家屬突
    遭失去親人之傷痛，且其迄今尚未與被害人家屬達成和解並
    賠償所受損害，所為甚屬不該。惟念被告對本件車禍事故之
    發生雖有過失，但被害人騎車行經無號誌交岔路口，未充分
    注意車前狀況而為肇事次因等節，尚難要求被告應負完全之
    肇事責任。並考量被告此前並無任何犯罪前科紀錄，素行並
    非不佳，兼衡被告為國小畢業、現在工廠工作、家中尚有母
    親需其扶養、經濟狀況不佳、為低收入戶（見原審卷第59、
    107頁），且本案就強制汽車責任保險部分，被害人家屬已
    獲給付200萬元等情（見原審卷第122至123頁）之智識程度
    、家庭、生活及賠償狀況，暨告訴人於審理時所表達之刑度
    意見（見原審卷第29、49至51頁）等一切情狀，量處被告有
    期徒刑6月之刑，並諭知易科罰金之折算標準。經核原審認
    事用法並無違誤，量刑亦屬妥適，應予維持。被告仍執前詞
    而提起上訴，核無理由，應予駁回。
據上論結，應依刑事訴訟法第368條，判決如主文。
本案經檢察官彭郁清提起公訴，檢察官陳幸敏到庭執行職務。
中　　華　　民　　國　　110 　年　　5 　　月　　19　　日
            刑事第四庭    審判長法  官  蔡  名  曜
                                法　官  林  宜  民
                                法  官  邱  鼎  文
以上正本證明與原本無異。
如不服本判決應於收受送達後20日內向本院提出上訴書狀，其未
敘述上訴之理由者，並得於提起上訴後20日內向本院補提理由書
（均須按他造當事人之人數附繕本）「切勿逕送上級法院」。

                                書記官  陳  宜  屏
　　　　　　　　　　　　　　　　
中　　華　　民　　國　　110 　年　　5 　　月　　19　　日
附錄論罪科刑法條全文：
中華民國刑法第276條
因過失致人於死者，處 5 年以下有期徒刑、拘役或 50 萬元以
下罰金。